臺灣臺北地方法院民事判決
110年度訴字第3173號
原      告  黃宗雲  
            黃宗明  
共      同
訴訟代理人  許麗紅律師
被      告  黃宗輝  
            黃宗禧  
共      同
訴訟代理人  趙建和律師
            趙連泰律師
上列當事人間請求分割共有物事件，本院於民國110年11月4日言
詞辯論終結，判決如下：
    主      文
兩造共有如附表一所示之土地及建物，應予變價分割，所得價金
由兩造依如附表二分配比例欄所示之比例分配之。
訴訟費用由兩造依如附表二分配比例欄所示之比例負擔。 
    事實及理由
壹、程序部分：
一、按因不動產之物權或其分割或經界涉訟者，專屬不動產所在
    地之法院管轄，民事訴訟法第10條第1項定有明文。查本件
    原告主張分割如附表一所示之土地及建物（下稱系爭不動產
    ）坐落於臺北市信義區，位於本院轄區，是本院就本件分割
    共有物訴訟有管轄權，合先敘明。
二、查兩造就系爭不動產之分割，業經本院行調解程序而調解不
    成立，有本院臺北簡易庭110年度北司調字第242號調解不成
    立函在卷可稽（見本院卷第7頁），兩造間既不能就分割方
    式達成協議，共有人之一方自得訴請法院裁判分割，則本件
    原告起訴請求分割系爭不動產，程序自屬合法。
貳、實體部分：
一、原告主張：兩造為兄弟關係，於民國108年11月間繼承母親
    遺產而共有如附表一所示之系爭不動產，並於辦理登記時以
    土地各分得權利範圍1/20、房屋各分得權利範圍1/4之分別
    共有方式處理。又系爭不動產並無不能分割或訂有不分割協
    議之情事，且原告黃宗明認兩造已有年歲，為免將來啟後人
    爭端，多次欲與被告協商未果，嗣取得原告黃宗雲之同意後
    ，遂分別於110年1月5日、同年月15日以淡水崁頂郵局第006
    號、第074號存證信函敦請被告出面，亦未獲置理，足證原
    告已盡協商能事，爰依民法第823條第1項前段、第824條第2
    項第2款規定，請求裁判分割，並准予變價分割等語。並聲
    明：兩造共有之系爭不動產，應予變賣，所得價金由兩造平
    均分配。
二、被告則以：兩造就系爭不動產之管理、使用、收益或處分已
    有過高達5次以上之協商，並於109年3月14日就109年3月7日
    所達成之共識簽訂協議同意書（下稱系爭協議書），約定系
    爭不動產分配使用之範圍及方法，形同訂有分管契約，是系
    爭不動產既經兩造以契約訂有管理之約定，形同約定不分割
    ，且並未訂有不分割之期限，原告至少在30年內不得訴請分
    割，原告之訴顯無理由，自應駁回等語，資為抗辯。並聲明
    ：原告之訴駁回。
三、兩造共有如附表一所示系爭不動產，嗣黃宗輝、黃宗雲、黃
    宗明於109年3月14日在系爭協議書上簽名等情，為兩造所不
    爭執，並有系爭協議書、臺北市松山地政事務所110年5月6
    日北市松地籍字第1107008495號函附系爭不動產之土地登記
    第一類謄本在卷可佐（見本院卷第35頁至第41頁、第51頁）
    。原告主張因黃宗禧並未在系爭協議書上簽名，黃宗輝在現
    場亦未表達有代理黃宗禧之意，故系爭協議書尚不生效力;
    縱認系爭協議書已生效力，然系爭不動產若由兩造共同使用
    ，顯然無法達到系爭不動產之最佳使用收益，系爭協議書亦
    不能拘束原告請求變價分割等語，為被告所否認，並以前詞
    置辯。是本件爭點為：(一)系爭協議書是否已發生效力？(
    二)原告請求將系爭不動產變價分割，有無理由？茲說明得
    心證之理由如下：
(一)系爭協議書已發生效力：
1、按當事人互相表示意思一致者，無論其為明示或默示，契約
   即為成立；民法第153條第1項定有明文。次按當事人締結之
   契約一經合法成立，雙方均應受其拘束，而契約之成立本不
   以署名畫押為要件，故凡當事人間締結契約，其書面之形式
   雖不完全，而能以其他方法，足以證明其意思已有合致之表
   示者，自無妨於契約之成立，當然發生法律上之效力，最高
   法院99年度台上字第1790號判決意旨可資參照。
2、經查，系爭協議書上雖僅有黃宗輝、黃宗雲、黃宗明之簽名
   ，然黃宗明到庭自承：109年3月14日當天並非伊等第一次協
   議，當時伊等約好四兄弟一起來討論系爭不動產要如何處理
   ，到現場時才發現黃宗禧沒有到，黃宗輝說黃宗禧因為開刀
   無法來現場，所以當場三個人就針對系爭不動產的使用作簡
   略的劃分，系爭協議書是伊寫的，寫完後伊有跟黃宗輝說要
   黃宗輝回去轉告黃宗禧，並請黃宗禧簽名，寫好後有拿去便
   利商店影印，伊帶走一份，另外三份放在家裡，並要黃宗輝
   詢問黃宗禧，如果黃宗禧同意就在那三份上面簽名，但事後
   黃宗禧一直沒有簽名，而且據伊了解，黃宗禧並不願意簽這
   一份同意書等語（見本院卷第72頁）。依黃宗明所述，黃宗
   輝、黃宗雲、黃宗明3人均同意系爭協議書之內容，只待黃宗
   禧表明同意與否，若黃宗禧表示同意，則系爭協議書便生效
   力。黃宗明雖稱黃宗禧並不同意系爭協議書之內容，然經黃
   宗禧到庭陳述：在109 年3月7日兄弟四人就系爭不動產大概
   都已經協商完畢，在3月7日到3月14日之間，伊跟黃宗輝數次
   見面，提到3月7日協議情形，伊告知黃宗輝身體不適，如果
   之後要簽協議書，伊沒有到場，伊的部分就請黃宗輝代為處
   理，因為以前大家都有共識，兄弟間可以互相代理，3月14日
   簽協議書時伊並不知道，伊是事後才知道這件事，但伊同意
   協議書的內容，因為協議書記載的內容大部份都依照伊跟黃
   宗輝的請求等語（見本院卷第106頁），與黃宗明所述黃宗禧
   於109年3月14日因開刀無法到場之情形相同，亦與黃宗輝所
   述黃宗禧有全權委請黃宗輝處理之意思互核相符。復參系爭
   協議書第一行記載：「就台北市○○區○○街00巷00號1F之建物
   ，經四方同意，分配使用如下：…」等語（見本院卷第51頁）
   ，足認黃宗輝於簽立系爭協議書時，亦同時表達黃宗禧亦同
   意系爭協議書內容之意，黃宗輝雖未在系爭協議書簽署黃宗
   禧之名，或表達代理黃宗禧之意，然於簽立系爭協議書當時
   ，兩造就系爭協議書之內容意思表示既已達成合致，依前揭
   所述，系爭協議書之書面形式雖不完全，自無妨於系爭協議
   書之成立，系爭協議書當然發生法律上之效力，應堪認定。
(二)系爭協議書並非兩造所約定不分割之協議，亦未有不分割期
    限，故原告請求將系爭不動產變價分割，為有理由：　　　
1、按共有人原得與其他共有人成立分管契約，就共有物之全部
   劃定範圍，各自占用共有物之特定部分為使用管理收益；且
   共有物分管之契約與共有物不分割之約定有異，應不影響共
   有人共有物分割請求權之行使；而共有人請求分割共有物，
   應解為有終止分管契約之意思。故分管契約因共有人提起分
   割共有物訴訟，而當然終止（最高法院84年度台上字第865 
   號、85年度台上字第1046號判決意旨可參）。次按「各共有
   人，除法令另有規定外，得隨時請求分割共有物，但因物之
   使用目的不能分割或契約訂有不分割之期限者，不在此限。
   」「共有物之分割，依共有人協議之方法行之。」「分割之
   方法不能協議決定，或於協議決定後因消滅時效完成經共有
   人拒絕履行者，法院得因任何共有人之請求，命為下列之分
   配：一、以原物分配於各共有人。但各共有人均受原物之分
   配顯有困難者，得將原物分配於部分共有人。二、原物分配
   顯有困難時，得變賣共有物，以價金分配於各共有人；或以
   原物之一部分分配於各共有人，他部分變賣，以價金分配於
   各共有人。」民法第823條第1項、第824條第1項、第2項分別
   定有明文。又法院定共有物分割之方法，固可由法院自由裁
   量，惟應斟酌各共有人之意願、利害關係、共有物之性質、
   分割前使用狀況、分割後各部分所得利用之價值及經濟效用
   、全體共有人利益等有關情狀，於符合公平經濟原則下，為
   適當之決定（最高法院89年度台上字第724號、94年度台上字
   第1149 號、96年度台上字第108號判決參照）。
2、依系爭協議書之記載：「就台北市○○區○○街00巷00號1F之建
   物，經四方同意，分配使用如下：一、客廳部份：1、由東向
   西6塊地磚。2、由南向北10塊地磚。3、共60塊地磚之面積。
   二、南側之房間(整間)。三、南側之浴室間(整間)。四、和
   室之北側一半(1/2)。五、冰箱。六、電視機、電視櫃組合。
   七、可移動之傢俱，門窗，物件…等可移動或量化部份之一半
   (1/2)。八、上述一～七項全部歸屬黃宗雲、黃宗明使用，二
   人有權力全權處理、運用、佈置，不受他人之干涉、阻止。
   立同意書人:黃宗輝3/14、黃宗雲3/14、黃宗明3/14。中華民
   國109年3月14日」（見本院卷第51頁），從系爭協議書之內
   容觀之，係共有人同意，在約定系爭不動產特定部分依其上
   所載之方式管理、運用，並未約定有不能分割之情形或不能
   分割之期限，自應認屬兩造就系爭不動產所定之分管協議。
   被告辯稱系爭協議書之意為「永久不分割」，不僅與系爭協
   議書所載文義不符，亦未見被告就此部分有何舉證，被告所
   辯，洵屬無據，自難採憑。綜上，系爭協議書既屬各共有人
   間就系爭不動產之使用訂有分管契約，並非不分割之約定，
   依前揭說明，原告已於110年2月26日提起本件訴訟，訴請分
   割系爭不動產，則兩造就系爭不動產之分管契約即告終止，
   其等就系爭不動產特定部分使用之權當然消滅，被告自無以
   此限制原告行使共有物分割請求權之餘地。
3、兩造為系爭不動產之共有人，就系爭不動產無不能分割之協議，亦無因物之使用目的致不能分割情形，且兩造迄本院言詞辯論終結前，對於系爭不動產之分割方式仍未能達成一致之協議，是原告依前揭規定訴請裁判分割系爭不動產，即屬有據，應予准許。經查，系爭不動產面積僅78.86平方公尺，如採原物分割，兩造可取得之面積顯然過小，將有害於各自日常生活之使用及經濟利用價值，原物分割之方案顯有困難。又若將系爭不動產全部分配予兩造其中一方，則又生有補償金錢問題，而參之兩造已因系爭不動產之使用方式無法達成分割協議而衍生本件訴訟，為免再生金錢補償糾紛，亦不應採取此種分割方式。是以，本院在斟酌系爭不動產之型態及使用情形、兩造之利益，認系爭不動產之分割方法，以變賣共有物後將價金按附表二所示比例分配之方式較為適當。且採變價分割方案，除可避免因原物分割造成其經濟價值減損外，並可於拍賣程序經良性公平競價，使兩造獲取拍賣中最高價金計算之變價利益，而拍定價格係經市場機制檢驗之市價，而非純然推論所評估之鑑定價格，應更具真實性，且必得標之人繳足價款始將系爭土地所有權移轉，適可避免原物分割及金錢補償之前揭缺點。又按變賣共有物時，除買受人為共有人外，共有人有依相同條件優先承買之權，有2人以上願優先承買者，以抽籤定之，民法第824條第7項定有明文。故兩造亦得依其對共有物之利用情形、在感情上或生活上是否有密不可分之依存關係，暨評估自身之資力等各項，決定是否參與競標或行使優先承買之權利，以單獨取得共有物之所有權，亦屬對於系爭不動產利益最大化之使用方式，附此敘明。
四、綜合上述，原告依民法第823條第1項、第824條第2項規定請求將兩造共有如附表一所示之系爭不動產變賣，所得價金按附表二所示應有部分比例分配，為有理由，應予准許。
五、兩造其餘之攻擊及防禦方法，經本院斟酌後，認為均不足以
    影響本判決之結果，無逐一詳予論駁之必要，併此敘明。
六、又分割共有物之訴，核其性質，兩造本可互換地位，本件原
    告提起本件訴訟雖於法有據，然被告之應訴乃法律規定所不
    得不然，其所為抗辯自為伸張或防衛權利所必要，且本件分
    割結果，共有人均蒙其利，訴訟費用之負擔自以參酌兩造就
    系爭不動產應有部分之比例分擔較為公允，爰酌定如主文第
    2項所示。
七、據上論結，本件原告之訴為有理由，依民事訴訟法第80條之
    1，第85條第1項但書，判決如主文。    
中　　華　　民　　國　　110 　年　　11　　月　　26　　日
                  民事第一庭    法　官　 賴淑萍
以上正本係照原本作成。
如對本判決上訴，須於判決送達後20日內向本院提出上訴狀。如
委任律師提起上訴者，應一併繳納上訴審裁判費。            
中　　華　　民　　國　　110 　年　　11　　月　　26　　日
                                書記官   黃怜瑄
                                
附表一：            土地：            土地坐落        面積 (平方公尺)   權利範圍  縣市 鄉鎮 市區 段 小段  地號       臺北市 信義區 三興段 三  494  169   20分之4  建物：            建號 建物 門牌 基地 坐落 建築式樣主要建築材料及房屋層數  建物面積（平方公尺）      權利範圍      層次面積    附屬建物用途及面積   2664 臺北市○○區○○街00巷00號 臺北市○○區○○段○○段000地號 鋼筋混凝土造5層樓  總面積： 78.86 1層： 78.86    平台： 7.62   全部 

附表二   編號 共有人姓名 分配比例 1 黃宗輝 1/4 2 黃宗禧 1/4 3 黃宗雲 1/4 4 黃宗明 1/4